【裁判字號】    96,簡上,46
【裁判日期】    970109
【裁判案由】    給付票款
【裁判全文】
臺灣高雄地方法院民事判決              96年度簡上字第46號
上  訴  人  甲○
訴訟代理人  己○○
被上訴人    戊○○
上列當事人間請求給付票款事件，上訴人對於民國95年12月26日
本院旗山簡易庭95年旗簡字第283 號第一審簡易判決不服提起上
訴，本院於民國96年12月26日言詞辯論終結，判決如下：
    主  文
上訴駁回。
上訴費用由上訴人負擔。
    事實及理由
一、被上訴人起訴主張：
（一）被上訴人戊○○持有上訴人甲○簽發如附表所示支票5 紙
      （下稱系爭支票），惟經被上訴人遵期於附表所示之提示
      日依法提示，竟未獲付款。被上訴人屢向上訴人催討，上
      訴人均置之不理，爰依支票票款請求權之法律規定，請求
      上訴人依法給付票款。並於原審聲明：上訴人應給付被上
      訴人新臺幣（下同）839,60 0元，及自民國95年6 月2 日
      起至清償日止，按年息6%計算之利息。
（二）對上訴人抗辯所為之陳述：上訴人雖辯稱系爭支票係遭乙○○（曾冒名陳羽薇）盜用印鑑章冒領支票後並冒名簽發
      。惟乙○○先前即曾持以上訴人名義開立之支票向伊借款
      ，事後該等支票亦有兌現，且伊並曾前往上訴人經營之木
      森林餐廳查看，確認乙○○確係該餐廳之經理，伊才敢借
      款予乙○○，足認上訴人確有授權乙○○以上訴人名義簽
      發支票。又系爭支票之存款銀行每月均有寄發支票存戶之
      對帳單到上訴人戶籍地址，上訴人豈可能完全未收到銀行
      通知，且於長達兩年半之期間均未曾加對系爭帳戶之狀況
      加以查詢，上訴人辯稱完全不知支票帳戶使用情形，顯與
      事實不符。
（三）原審為被上訴人勝訴之判決，上訴人不服提起上訴，被上
      訴人則聲明：上訴駁回。
二、上訴人抗辯略以：
（一）被上訴人僅曾經由他人介紹而碰面，惟上訴人與被上訴人
      並不熟識，而上訴人並不缺錢，沒有持票向被上訴人借錢
      之必要，兩造要無任何金錢往來關係。
（二）而上訴人固有向陽信商業銀行股份有限公司六龜簡易型分
      行（原為高新商業銀行股份有限公司六龜分行，嗣已與陽
      信商業銀行合併，下稱六龜分行）申請帳號為0000000000
      00號之甲存支票帳戶（合併前高新商業銀行帳戶為000000
      000000號，下稱系爭帳戶），惟此一支票帳戶多是給木森
      林餐廳之經理人或會計人員使用的，上訴人自己僅曾於92
      年開戶時申請一本支票，於93年5 月或6 月間申請第二本
      支票，於94年3 月間申請第三本支票，其他都沒有再領用
      過。被上訴人所持之系爭支票，乃上訴人所僱用之業務經
      理乙○○於兼任木森林餐廳會計職務時，趁上訴人業務繁
      忙未加注意之際，擅自竊取伊之印鑑章盜領支票本，並私
      自以上訴人名義對外簽發支票而行使，上訴人完全不知此
      情，上訴人係於遭他人追索後，始發現乙○○有盜用印鑑
      章私自前往六龜分行冒領支票本及擅自對外簽發支票之情
      事。
（三）另乙○○於冒用上訴人名義對外發票後，亦曾多次告知他
      人此等事實，並要求該等證人不可向上訴人透露，有諸多
      證人可資為證。而上訴人於發覺乙○○之偽造票據行為後
      ，即立刻向警方提出告訴，現並由臺灣高雄地方法院檢察
      署檢察官進行偵查而通緝乙○○，足證上訴人亦為乙○○
      偽造票據行為之受害人，並未有授權乙○○自行簽發支票
      。
（四）系爭支票既係乙○○盜蓋上訴人之印章而簽發，上訴人並
      未在票據上簽名或蓋章，亦未授權乙○○發票，則上訴人
      自不需負支票發票人責任資為抗辯。原審為上訴人敗訴之
      判決，上訴人不服提起上訴，並聲明：１. 原判決廢棄。
      ２.被上訴人在第一審之訴駁回。
三、不爭執事項：
（一）被上訴人持有如附表所示之支票5 紙，並經被上訴人於附
      表所示之提示日遵期提示後未獲付款。
（二）系爭支票之付款帳戶為上訴人在系爭帳戶所開立之支票存
      款帳戶。
（三）系爭支票上之發票人簽章，確係為上訴人系爭帳戶之印鑑
      章。
四、爭執事項：
（一）爭點一：上訴人是否未授權乙○○簽發系爭支票？
（二）爭點二：被上訴人請求上訴人應給付系爭票款，有無理由
      ？
五、本院對於爭點一之判斷：
（一）按當事人主張有利於己之事實，就其事實有舉證責任，民
      事訴訟法第277 條前段定有明文。而支票為無因證券，執
      票人行使票據上權利，就支票之取得，有無正當原因，或
      有無對價關係，自不負證明之責。又發票人欄之印章如為
      真正，即應推定該支票亦屬真正。申言之，得據以判斷該
      支票係為發票人作成。倘主張其印章係被盜用時，則被盜
      用之事實，按諸舉證責任分配之原則，轉應由為此主張者
      負舉證責任，最高法院70年度台上字第4339號判決意旨可
      資參照。本件上訴人就系爭支票上之印鑑文係屬真正乙節
      並不爭執，僅抗辯系爭支票係遭乙○○冒領並盜蓋印鑑章
      而簽發，揆諸前揭說明，自應由上訴人就此一事實負舉證
      責任。
（二）上訴人就其抗辯系爭支票係遭乙○○盜用印鑑章而簽發一
      事，固據上訴人於本院審理時聲請傳訊證人施秀鴛、丙○○到庭作證，並於原審聲請調取支票帳戶之相關資料及資
      金流向與報案紀錄，復於本院審理時引用於本院95年度旗
      簡字第273 號給付票款事件中之證人丁○○、邱煥章、李
      清發等人之證詞，及提出兩造與施秋玲談話之錄音帶譯文
      內容為證。惟查：
  １. 經原審向六龜分行函查結果，六龜分行係函覆稱：「本行
      受理客戶領取空白支票時，需向客戶收取空白票據領取證
      ，並核對其印鑑與原留印鑑相符即核發空白支票，並無本
      人簽章或親領之規範，與一般存戶提款作業無異」等語，
      有六龜分行95年11月29日陽信六龜字第049 號函附卷可查
      （原審卷第127 頁），是六龜分行於核發空白支票既僅核
      對印鑑章是否相符，而不要求應由本人簽章或親自領取，
      則自難以僅憑系爭支票領取證上之印文而得判斷系爭支票
      是否為乙○○未經上訴人同意所盜領。
  ２. 證人施秀鴛固曾到庭證稱：伊曾經聽施秋鈴說乙○○自己
      說有盜開上訴人之支票等語。惟此乃證人施秀鴛聽聞自第
      三人所言，並非乙○○親身所言，是證人施秀鴛上開證詞
      內容是否為真，本有所疑。再者，依證人施秀鴛之證詞，
      乙○○係僅泛稱有盜開上訴人之票據，並未明確所盜開之
      票據為何，自難逕認系爭票據即均為乙○○未經授權而盜
      開之偽造票據。甚且，證人施秀鴛亦證稱：伊與乙○○為
      朋友關係，於93年間就有借款給乙○○，就算知道乙○○
      有盜開上訴人的票，伊仍然繼續借給他，而乙○○也多次
      用上訴人的票來支付木森林餐廳叫瓦斯的錢，就伊所知，
      乙○○不論是貨款或借款，均有用上訴人的票等語在卷（
      本院卷第47-51 頁），堪認乙○○確有長期使用以上訴人
      為發票人之支票支付木森林餐廳對外所積欠之款項。是乙○○既有長期使用上訴人票據支付木森林所欠款項之事實
      ，則上訴人是否確未授權乙○○使用系爭帳戶之印鑑章，
      自有疑義。
  ３. 證人丙○○到庭係證稱：乙○○曾於94年底，持上訴人簽
      發之支票向伊拿貨，後來伊有打電話問上訴人說為何連幾
      千元也要開票，上訴人就告訴伊不要拿那張票，表示那是
      乙○○自己的事，與上訴人並無關係，雙方並因而吵了起
      來。而乙○○前於93年間，即曾持上訴人的票向伊借錢，
      伊當時亦有向上訴人求證，上訴人也說沒有同意乙○○開
      票，所以伊就要求上訴人自己應該把票看好，後來又有一
      次，伊也有打電話和上訴人確認，最後一次就是在94年底
      的事情等語（本院卷第68-72 頁）。是由證人丙○○上開
      證詞，可知早於93年間，證人丙○○即曾告知上訴人有關
      乙○○持上訴人支票對外行使之情事，且持續至94年底間
      ，丙○○共計已向上訴人查詢是否有同意乙○○簽發支票
      達3 次之多。是上訴人既曾經他人多次提醒，而乙○○卻
      仍可繼續不間斷地使用系爭帳戶簽發支票對外行使，則上
      訴人辯稱未授權乙○○使用系爭帳戶簽發支票，及直至遭
      他人行使票據法上追索權後始知有遭乙○○盜用印鑑章冒
      領支票及發票等各節是否與事實相符，益有可疑。
  ４. 又六龜分行於上訴人系爭帳戶當月份帳務異動交易發生時
      ，即會於次月初以郵寄平信方式寄送對帳單至上訴人留存
      之高雄縣鳳山市○○路3 巷12弄1-1 號之戶籍地等事實，
      有六龜分行96年9 月4 日陽信第六字第09600014號函在卷
      可查（本院卷第154 頁）；系爭帳戶自92年7 月4 日起迄
      95年2 月10日止，每月均有帳戶異動情形一事，亦有系爭
      帳戶歷來交易明細記錄在卷可查（本院卷第215- 235頁）
      ，均堪信為真實。雖上訴人以其未居住於高雄縣鳳山市○○路3 巷12弄1-1 號之戶籍地為由，辯稱從來未收到任何
      六龜分行之對帳單。惟參諸上開六龜分行所寄送之地址為
      上訴人自行留存於銀行之戶籍地址，而上訴人又未留有任
      何通訊地址，則自堪認上訴人應有同意六龜分行將系爭帳
      戶之相關通訊郵件郵寄至該戶籍地址，以作為雙方聯繫之
      用。復衡諸系爭帳戶之票據往來記錄長達二年六月有餘，
      而上訴人為一經商之人，並自承有使用支票之習慣，且有
      使用系爭帳戶之支票事實，則其豈有故意留存一無法收受
      任何銀行通知之地址，並放任如此長久之期間均不對系爭
      帳戶之往來情形加以聞問，此等辯解顯與常情不符。甚且
      ，上訴人並曾於93年9 月1 日在存款印鑑卡上簽名及蓋用
      印鑑章，用以確認截至93年8 月30日止之請領紀錄正確，
      亦有支票存款存款印鑑卡1 紙在卷可佐（本院卷第205 頁
      ），是上訴人辯稱伊完全不知系爭帳戶之異動情形，且不
      知系爭帳戶已經有多次請領支票記錄一事，要難採信。
  ５. 雖上訴人提出之錄音帶譯文中施秋玲發言及證人丁○○、
      邱煥章、李清發等人於他案作證時均稱：曾聽聞乙○○說
      有盜開上訴人之支票等語。惟渠等證詞僅均泛言乙○○自
      稱有盜用上訴人印章盜領支票及擅自發票，並未明確提及
      系爭支票即為遭盜開之支票，本難逕認系爭支票即屬未經
      上訴人授權而簽發之票據。復依上開證人施秀鴛、丙○○
      之證詞，除難認上訴人對於乙○○有持印鑑章簽發系爭帳
      戶之支票一事毫無所知外，亦可知乙○○確有多次持用系
      爭帳戶之支票支付木森林餐廳貨款之事實。是自難僅憑證
      人丁○○、邱煥章、李清發等人之證詞及施秋玲之錄音帶
      譯文即認乙○○確未經上訴人授權而偽造系爭支票。
（三）綜上，依上訴人所舉之證據，尚不足認上訴人確未授權乙○○使用系爭帳戶所領取之支票，亦不足認乙○○確有盜
      用上訴人印鑑章簽發系爭支票之事實。
六、本院對於爭點二之判斷：
（一）按發票人應照支票文義擔保支票之支付；又執票人向支票
      債務人行使追索權時，得請求自為付款提示日起之利息，
      如無約定利率者，依年利六釐計算，票據法第126 條、第
      133 條分別定有明文。
（二）查上訴人為系爭支票之發票人，有系爭支票在卷可查，雖
      上訴人否認有授權乙○○簽發系爭支票，惟上訴人就此抗
      辯之事實並未舉證以實其說，業如上述。而被上訴人所執
      之系爭支票又經提示而遭退票尚未清償等事實，則為兩造
      所不爭執，是被上訴人本於票據法律關係，請求上訴人給
      付系爭支票票款共計839,600 元，及自提示日即95年6 月
      2 日起至清償日止，按年利率6 ％計算之利息，即屬有理
      ，應予准許。
七、綜上所述，本件被上訴人本於支票法律關係，請求上訴人給
    付839,600 元，及自95年6 月2 日起至清償日止，按年息6
    ％計算之利息，為有理由。原審為被上訴人勝訴之判決，理
    由雖有不當，然其結論則無不合，上訴意旨指摘原判決不當
    ，求予廢棄改判，為無理由，應予駁回。
八、本件判決事證基礎已臻明確，兩造其餘攻擊防禦方法及未經
    援用之證據，核與判決結果已無影響，爰不再一一論述，併
    予敘明。
九、結論：本件上訴為無理由，依民事訴訟法第436 條之1 第3
    項、第449 條第2 項、第78條，判決如主文。
中    華    民    國    97    年    1     月    9     日
                      民事第五庭  審判長法  官  林玉心
                                        法  官  葉啟洲
                                        法  官  林勇如
正本係照原本作成。
不得上訴。
中    華    民    國    97    年    1     月    9     日
                                        書記官  吳韻芳
 附表：
┌──┬─────┬─────┬──────┬─────────┬───────┐
│編號│票面金額  │票      號│發票日      │提示日            │票載發票人    │
│    │（新臺幣）│          │            │                  │              │
├──┼─────┼─────┼──────┼─────────┼───────┤
│1   │154,000元 │KS0000000 │95年5 月5日 │95年6月2日        │甲○          │
├──┼─────┼─────┼──────┼─────────┼───────┤
│2   │145,600元 │KS0000000 │95年5 月5日 │95年6月2日        │甲○          │
├──┼─────┼─────┼──────┼─────────┼───────┤
│3   │200,000元 │KS0000000 │95年5 月8日 │95年6月2日        │甲○          │
├──┼─────┼─────┼──────┼─────────┼───────┤
│4   │200,000元 │KS0000000 │95年5 月24日│95年6月2日        │甲○          │
├──┼─────┼─────┼──────┼─────────┼───────┤
│5   │140,000元 │KS0000000 │95年5 月26日│95年6月2日        │甲○          │
└──┴─────┴─────┴──────┴─────────┴───────┘


司法院資訊處製作；財團法人民間司法改革基金會備份。
